【裁判字號】    98,訴,1690
【裁判日期】    990407
【裁判案由】    確認債權不存在
【裁判全文】
臺灣臺北地方法院民事判決              98年度訴字第1690號
原      告  庚○○○
訴訟代理人  己○○
原      告  辛○○
兼  上一人
訴訟代理人  癸○○
被      告  合作金庫商業銀行股份有限公司
法定代理人  子○○
訴訟代理人  丙○○
            甲○○
被      告  中華成長三資產管理股份有限公司
法定代理人  壬○
訴訟代理人  乙○○
            丁○○
上列當事人間請求確認債權不存在事件，本院於民國99年3 月17
日言詞辯論終結，判決如下：
    主      文
原告之訴駁回。
訴訟費用由原告負擔。
    事實及理由
一、原告主張：原告癸○○於民國87年6月5日邀同其餘原告為共
    同發票人，向訴外人臺中市第一信用合作社（下稱臺中一信
    ）借款新臺幣（下同）176 萬元（下稱系爭借款），並簽發
    同面額之本票乙紙，嗣到期日屆至原告癸○○未及清償，乃
    以實物古董文物八件（下合稱系爭文物）作價抵償，並經臺
    中一信以「中一信總字第760 號函」委請鑑估人劉良佑（已
    歿）於同年11月間完成系爭文物鑑估報告書，鑑估總價為18
    7萬3,500元。原告癸○○旋與臺中一信於87年11月6 日簽訂
    受讓書（下稱系爭受讓書），將系爭文物作價抵償債務，並
    交付所有權予臺中一信，是系爭借款債務應已消滅。嗣被告
    合作金庫商業銀行股份有限公司（下稱合作金庫）與臺中一
    信合併，並概括承受臺中一信所有債權債務後，詎被告合作
    金庫將系爭借款債權於92年間讓售予被告中華成長三資產管
    理股份有限公司（下稱中華資產管理公司），被告中華資產
    管理公司進而向原告主張債權，原告對被告有即受確認判決
    之法律上利益等語，並聲明：確認被告對原告系爭借款債權
    不存在。
二、被告方面：
  (一)被告合作金庫則以：被告合作金庫業於92年間，將系爭借款
    債權讓與被告中華資產管理公司，並於93年2月6日公告於民
    眾日報，則此債權既經合法移轉，被告合作金庫已非債權人
    ，就本案應無訴訟實施權，原告訴請確認兩造間系爭借款債
    權不存在，被告合作金庫顯無當事人適格，其訴應非適法，
    應予駁回。又原告癸○○與臺中一信間所簽訂之系爭受讓書
    ，因系爭文物迄未變賣換價，條件尚未成就，不發生抵銷之
    效力，是被告中華資產管理公司對原告債權仍未消滅等語置
    辯。並聲明：原告之訴駁回。
  (二)被告中華資產管理公司則以：系爭受讓書之真意為將系爭文
    物變價換價後，系爭借款債務始消滅，而系爭文物尚未變價
    換價，系爭受讓書之停止條件未成就，是系爭借款債務仍未
    消滅。又系爭受讓書既記載以物品之出售價金抵銷債務，則
    雙方就此金錢債務之清償真意係以物品變價所得為抵銷，故
    仍應解為限以同種（即金錢）給付為清償，其與民法第319
    條代物清償之規定有間，原告所執代物清償之主張洵屬無據
    等語置辯。並聲明：原告之訴駁回。
三、兩造不爭執之事實（見本院卷第91頁反面至第92頁）：
  (一)原告癸○○於87年6月5日邀同原告庚○○○、辛○○為連帶
    保證人，向前臺中一信（後合併於被告合作金庫）辦理無擔
    保信用貸款，借款176萬元，期限3個月，並共同簽發本票乙
    紙。
  (二)前臺中一信於87年間以中一信總字第760 號函委託訴外人劉
    良佑（已歿）鑑估原告癸○○提供之系爭文物，訴外人劉良
    佑鑑價其價值為187萬3,500元。
  (三)原告癸○○與前臺中一信於87年11月6 日簽訂系爭受讓書記
    載：「茲收到癸○○先生交付如附註欄之物品捌件，嗣該物
    品於出售後之價金，將抵銷其對本社之債務。…」，前臺中
    一信並收受原告癸○○所交付之上開系爭文物，被告合作金
    庫於債權讓與時一併移轉由被告中華成長公司占有中。
  (四)被告合作金庫將其對原告等人之債權及其他一切從屬權利一
    併讓與被告中華資產管理公司，並依法於93年2月6日公告。
  (五)被告合作金庫曾於91年間，就系爭借款債務向臺灣臺中地方
    法院聲請對原告庚○○○、辛○○核發支付命令，經原告庚○○○、辛○○聲明異議視為起訴，嗣因被告合作金庫逾期
    未依臺灣臺中地方法院裁定繳納裁判費，經臺灣臺中地方法
    院於91年3月26日裁定駁回被告合作金庫之訴。
四、本院得心證之理由：
  (一)被告合作金庫部分：
    按訴權存在之要件分為三種，一為關於訴訟標的之法律關係
    之要件，二為關於保護必要之要件，三為關於當事人適格之
    要件。而確認之訴，衹須主張為訴訟標的之法律關係或其他
    事項之存否有不明確者，對於爭執其主張者提起，即當事人
    適格，意即視有無即受確認判決之法律上利益判斷確認之訴
    當事人適格與否。又確認之訴，非原告有即受確認判決之法
    律上利益者不得提起，為民事訴訟法第247條第1項所明定，
    亦即提起確認之訴需具有權利保護之必要，此所謂即受確認
    判決之法律上利益，係指法律關係之存在與否不明確，原告
    主觀上認其在法律上之地位有不安之狀態存在，且此種不安
    之狀態，能以確認判決將之除去者而言，若法律關係已臻明
    確，自無提起確認之訴，請求確認法律關係存在或不存在之
    餘地（最高法院81年度台上字第2825號、77年度台上字第10
    95號判決意旨參照）。經查，被告合作金庫於90年間與臺中
    一信合併，並概括承受臺中一信所有債權債務後，業於92年
    間，將其對原告等人之債權及其他一切從屬權利一併讓與被
    告中華資產管理公司，及依法於93年2月6日公告之事實，有
    債權讓與證明書、民眾日報93年2月6日26版公告、系爭借款
    放貸資料（見本院卷第26至29頁、第34頁至第37頁）附卷可
    稽，且為兩造所不爭執，則被告合作金庫於將系爭借款債權
    讓與被告中華資產管理公司時，即非系爭借款債務之債權人
    ，其對原告系爭借款債權即不存在，且被告合作金庫於系爭
    借款債權讓與後並無向原告請求之情，則被告合作金庫對原
    告並無系爭借款債權存在，此為兩造所不爭執。是以，原告
    與被告合作金庫間法律關係自非存否不明確，易言之，原告
    對被告合作金庫即無任何法律地位不安之狀態，依前開規定
    及說明，原告對被告合作金庫並無提起本件確認之訴必要。
    從而，原告起訴確認被告合作金庫對原告系爭借款債權不存
    在，顯係欠缺保護必要，亦即無即受確認判決之法律上利益
    ，且為確認之訴當事人不適格，故應認原告此部分起訴為無
    理由，應予駁回。
  (二)被告中華資產管理公司部分：
    1.按解釋意思表示，應探求當事人之真意，不得拘泥於所用
      之辭句，民法第98條固有明文。惟解釋契約，固須探求當
      事人立約時之真意，不能拘泥於契約之文字，但契約文字
      業已表示當事人真意，無須別事探求者，即不得反捨契約
      文字而更為曲解（最高法院86年台上字第3042號判決意旨
      參照）。查原告主張系爭借款債務已因原告癸○○將系爭
      文物作價抵償而消滅，為被告中華資產管理公司所否認，
      並於93年3 月10日以臺北安和郵局第1744號存證信函向原
      告主張債權，則被告中華資產管理公司對原告之之系爭借
      款債權是否存在，已影響原告之權益，致原告在法律上之
      地位及權利有不安之狀態存在，而此種狀態得以本件確認
      判決予以除去，揆諸上開說明，應認原告對被告中華資產
      管理公司所提此部分確認之訴即有受確認判決之法律上利
      益，先予敘明。第查，原告癸○○與前臺中一信於87年11
      月6 日簽訂之系爭受讓書已明確記載：「茲收到癸○○先
      生交付如附註欄之物品捌件，嗣該物品於出售後之價金，
      將抵銷其對本社之債務。…」，此有系爭受讓書（見本院
      卷第8頁、第116頁）在卷可憑，則系爭受讓書文字既已表
      示以系爭文物出售後價金抵銷系爭借款債務，而系爭文物
      於被告合作金庫將系爭借款債權讓與時，一併移轉由被告
      中華成長公司占有中，迄今仍未變價，是被告中華資產管
      理公司抗辯系爭借款債務仍未消滅，應為可採。原告主張
      系爭借款債務已因系爭文物作價抵償而消滅，顯與系爭受
      讓書文義相左，要非足採。
    2.原告雖以證人戊○○○證言主張系爭文物係用以作價抵償
      債務云云。惟查，原告癸○○與前臺中一信於87年11月6
      日簽訂之系爭受讓書已明確約定以系爭文物出售後價金抵
      銷系爭借款債務，詳如前述；參以被告合作金庫於90年間
      ，即曾就系爭借款債務向臺灣臺中地方法院聲請對原告庚○○○、辛○○核發支付命令，被告中華資產管理公司於
      受讓系爭借款債權後，亦於93年3 月10日以臺北安和郵局
      第1744號存證信函向原告主張債權之事實，有臺灣臺中地
      方法院90年度促字第79712號支付命令（見本院卷第118頁
      ）附卷可考，且為原告所自承；復觀諸原告癸○○就其與
      訴外人保證責任臺中第二信用合作社（下稱臺中二信）間
      之債務，係以現物抵償之方式清償，其於88年2月9日與訴
      外人臺中二信簽立之協議書即明確記載：「…甲方（即臺
      中二信）同意受讓乙方（即原告癸○○）磁器一批共二九
      件、田黃四件、雞血石二件（詳如附表編號所示）共計新
      臺幣陸佰捌拾陸萬元正，以折抵乙方所欠甲方借貸本金、
      利息全部，立此同意書為憑。」，此有上開協議書（見本
      院卷第117頁）在卷可稽，反觀原告癸○○於87年11月6日
      與前臺中一信所簽立之系爭受讓書則僅記載：「茲收到癸○○先生交付如附註欄之物品捌件，嗣該物品於出售後之
      價金，將抵銷其對本社之債務。…」（見本院卷第8頁、
      第116頁），益徵原告癸○○與前臺中一信間於87年11月6
      日係約定以系爭文物變價所得抵銷系爭借款債務，始為可
      採。況且，證人戊○○○87年11月6 日系爭協議書書立過
      程係證述：伊約11年前與原告癸○○前往臺中一信中正路
      總社，當時有原告癸○○、一信經理至少有2人、鑑定骨
      董之教授在場，在會議室內，骨董及鑑定價格清單置於桌
      上，同意鑑定價格簽名後事情就完成了，伊就回家了等語
      （見本院卷第93頁），並未提及系爭文物係用以作價抵償
      系爭借款債務。雖原告嗣後詢問證人戊○○○究竟當時的
      真意是要抵債還是要做擔保？證人戊○○○以：「是抵債
      ，當時我是在臺中六信當監事主席，原告癸○○也在六信
      借款，也拿花瓶到六信抵債，因為我是監事主席，知道這
      件事，原告癸○○也是基於同樣的理由去一信抵債，雙方
      也都同意，所以一信才會找人鑑定。」、「因為我還沒去
      一信前，債權人和債務人事前就同意，所以才拿骨董去。
      」，足見證人戊○○○於系爭文物是否用以抵償系爭借款
      債務？乃證人戊○○○人之臆測，顯與系爭受讓書文義相
      違，實非足採。
    3.綜上，原告癸○○與前臺中一信於87年11月6 日簽訂之系
      爭受讓書已明確約定以系爭文物變價所得抵銷系爭借款債
      務，而系爭文物於被告合作金庫將系爭借款債權讓與時，
      一併移轉由被告中華成長公司占有中，迄今仍未變價，是
      原告於本件訴訟中主張系爭借款債務已因系爭文物作價抵
      償而消滅，應非可採。
五、綜上所述，原告起訴請求確認被告合作金庫對原告系爭借款
    債權不存在，無即受確認判決之法律上利益，且當事人不適
    格，應予駁回。又系爭借款債務未因清償而消滅，被告中華
    資產管理公司對原告系爭借款債權仍存在，是原告本件起訴
    請求確認被告中華資產管理公司對原告系爭借款債權不存在
    ，亦無理由，不應准許。
六、本件事證已臻明確，兩造其餘主張、陳述及所提之證據，經
    審酌後認與判決結果不生影響，爰不一一論述，附此敘明。
七、據上論結，原告之訴為無理由，依民事訴訟法第78條，判決
    如主文。
中    華    民    國    99    年    4     月    7     日
                  民事第三庭  審判長法  官  丁蓓蓓
                                    法  官  黃書苑
                                    法  官  周玉琦
以上正本係照原本作成。
如對本判決上訴，須於判決送達後20日內向本院提出上訴狀。
中    華    民    國    99    年    4     月    7     日
                                    書記官  劉英權

司法院資訊處製作；財團法人民間司法改革基金會備份。
